【裁判字號】    90,簡上,37
【裁判日期】    900613
【裁判案由】    確認本票債權不存在
【裁判全文】
臺灣新竹地方法院民事判決  九十年度簡上字第三七號
    上  訴  人  甲○○
    被  上訴人  乙○○
右當事人間確認本票債權不存在事件，上訴人對於中華民國九十年三月五日，本院竹
北簡易庭八十九年度竹北簡字第三０七號第一審判決提起上訴，本院判決如左：
    主      文
原判決廢棄。
被上訴人在第一審之訴駁回。
第一、二審訴訟費用由被上訴人負擔。
    事實及理由
一、被上訴人主張：其於民國（下同）八十八年七月間請被告搭建鐵皮屋，工程價金
    為新臺幣（下同）十七萬餘元，被上訴人已付清大部分價款，僅餘三萬六千元未
    付。八十九年間，被上訴人接獲上訴人住院之通知，乃前往新竹縣竹北市東元醫
    院探視。在醫院病房中，上訴人之妻除填寫如原判決附表一所示之四張本票外，
    尚填寫一張到期日為八十九年八月十五日，面額一萬八千元之本票，要求被上訴
    人在本票上簽名，被上訴人本不願簽名，經上訴人強逼，且上訴人之妻不讓被上
    訴人離開，被上訴人不得已始在本票上簽名捺指印。惟返家後，查帳結果發現僅
    欠上訴人工程款三萬六千元，除已兌現八十九年八月十五日到期，面額一萬八千
    元之本票外，僅欠上訴人一萬八千元。詎上訴人竟將如原審判決附表一所示編號
    二至四號無債權債務關係之本票，連同編號一之本票一併聲請本票裁定，使被上
    訴人在法律上處於不安之狀態，有以確認判決除去之必要等語。並聲明駁回上訴
    人之上訴。
二、上訴人則以：上訴人於八十八年七月受託為被上訴人搭建綠色鐵皮屋，工程總價
    為十七萬六千元，被上訴人於簽發本票前，尚餘三萬六千元未償，乃於八十九年
    七月八日，在東元醫院簽發到期日為八十九年八月十五日及八十九年九月十五日
    ，面額各為一萬八千元之本票各一紙，以為清償。另上訴人於八十九年四月再次
    為被上訴人搭建整修原為老兵房舍之紅色鐵皮屋，工程總價原為五萬一千零五十
    七元，扣除一千元及尾數減免，此部分工程款項為四萬九千九百元。上訴人出院
    後偕同妻子至被上訴人家中請款，被上訴人於八十九年七月十六日簽立如原判決
    附表二（按即原判決附表一所示編號二至四號，以下簡稱系爭本票）所示之本票
    三紙，以為清償。上述五張本票，除到期日為八十九年八月十五日，面額一萬八
    千元之本票，被上訴人於到期日當天交付現金一萬零五百元，並另開立嗣經兌現
    之面額七千五百元本票，以為清償外，其餘四張本票均尚未清償。被上訴人尚積
    欠上訴人工程款六萬七千九百元，與被上訴人所簽立、未兌現之本票金額相同，
    上訴人將被上訴人所簽發而未兌現之本票持以聲請裁定准予強制執行，乃正當權
    利之行使，何能謂上訴人之本票債權不存在等語置辯。並聲明（一）原判決廢棄
    。（二）駁回被上訴人在原審之訴。
三、兩造不爭之事實：
（一）被上訴人對於如原判決附表一所示四張本票之真正，並不爭執，核與上訴人所
      稱該四張本票均為被上訴人所簽發等情相符，堪認被上訴人確有簽發如原判決
      附表一所示之四張本票。
（二）兩造對於八十八年七月間，上訴人曾為被上訴人施作綠色鐵皮屋，工程總價為
      十七萬六千元，被上訴人於簽發本票前，就該工程款，尚餘三萬六千元未付。
      嗣於八十九年八月十五日被上訴人所簽發之第一張本票到期後，被上訴人曾以
      現金一萬零五百元，及其另行開立，其後已兌現之本票七千五百元清償一萬八
      千元，尚餘一萬八千元未付等情，亦均不爭執，應認就八十八年七月之綠色鐵
      皮屋工程，被上訴人尚積欠上訴人一萬八千元。
四、被上訴人以其簽發系爭本票，係經上訴人偕同妻子，於八十九年七月間，在新竹
    縣竹北市東元醫院之病房內，對其為脅迫行為，其迫不得已，始行簽發，實則除
    尚欠之一萬八千元外，被上訴人並未欠上訴人任何款項等語，請求確認系爭本票
    債權不存在。上訴人則以被上訴人除八十八年七月間之綠色鐵皮屋工程，尚有工
    程款一萬八千元未付外，尚積欠八十九年四月份之老兵房舍紅色鐵皮屋工程款四
    萬九千九百元，被上訴人簽發本票之金額與未付之工程款金額相同，自無本票債
    權不存在之情形可言等語資為抗辯。經查：
（一）被上訴人主張其簽發系爭本票，係遭上訴人脅迫而為等情，為上訴人所否認，
      則被上訴人對於其受脅迫簽發本票一節自應舉證以實其說。惟被上訴人就此，
      並未能提出任何證據以供本院調查，自難信其簽發本票係遭受脅迫之主張為真
      實。
（二）上訴人主張被上訴人簽發如原判決附表一所示四張本票，係為清償積欠之八十
      八年七月份綠色鐵皮屋工程餘款一萬八千元及八十九年四月份老兵房舍紅色鐵
      皮屋工程款四萬九千九百元等情，業據提出八十九年四月份上訴人進材料之估
      價單影本八紙，及計算工資之鐵皮屋記錄表影本一份、照片四張等為憑，並經
      證人黃坤廣到庭證述「八十九年上訴人有承做被上訴人如照片所示紅色鐵皮屋
      ，我也有參與，我是作屋頂的部分」（見本院九十年四月二十五日之準備程序
      筆錄）等語明確，堪信為真實。被上訴人雖以紅色鐵皮屋的材料係上訴人所進
      ，但所剩餘之材料已還上訴人，且上訴人施工一日，即因車禍住院，工程未完
      成，該紅色鐵皮屋部分之工程僅係廁所一處，另由上訴人之工人到場施作一天
      ，即已完工，被上訴人亦已支付該工人工資，上訴人並未與被上訴人核算所進
      之材料及工資，亦未給被上訴人收據，被上訴人自無從給付該部分款項等語置
      辯。惟被上訴人既已自認上訴人為其紅色鐵皮屋工程進材料，且曾施工一天，
      則其所辯除綠色鐵皮屋部分未付工程款一萬八千元外，未積欠上訴人任何款項
      云云，即非可採。而對於紅色鐵皮屋用餘之材料業已返還上訴人一節，被上訴
      人復未能舉證以實其說。上訴人既能舉證證明曾為被上訴人之老兵房舍紅色鐵
      皮屋施作工程，購入材料，而被上訴人無法證明已曾將用餘之材料退還或已付
      給上訴人材料款、工資，則其所辯對上訴人不負紅色鐵皮屋工程款責任等語，
      自非可採。
五、綜上所述，上訴人既能證明被上訴人簽發如原判決附表一所示本票係因兩造間尚
    存有一萬八千元及四萬九千九百元之工程款債權債務，而被上訴人無法舉證證明
    其係因受脅迫而為發票行為，則被上訴人訴請確認系爭本票債權不存在，即非法
    之所許，應予駁回。原審判命確認上訴人持有，被上訴人所簽發之如原判決附表
    二所示本票債權不存在，尚有未洽，上訴意旨求為廢棄改判，為有理由，應予廢
    棄改判如主文第二項所示。
六、據上論結，本件上訴為有理由，依民事訴訟法第四百三十六條之一第三項、第四
    百五十條、第七十八條，判決如主文。
中      華      民      國    九十      年      六      月      十三    日
                                  臺灣新竹地方法院民事第二庭
~B審判長法官  蔡孟芳
~B法      官  彭洪英
~B法      官  魏瑞紅
右為正本係照原本作成。
不得上訴。
~B法院書記官  邱明智
中      華      民      國    九十      年      六      月      十三    日


司法院資訊處製作；財團法人民間司法改革基金會備份。
